【裁判字號】    98,消債抗,49
【裁判日期】    980821
【裁判案由】    更生抗告
【裁判全文】
臺灣基隆地方法院民事裁定            98年度消債抗字第49號
抗  告  人  甲○○
                    （
非訟代理人  陳瑞和律師
上列抗告人因聲請消費者債務清理（更生）事件，對於中華民國
98年３月17日本院97年度消債更字第0409號第一審裁定提起抗告
，本院第二審合議庭裁定如下：
    主  文
抗告駁回。
抗告費用由聲請人負擔。
    理  由
一、本件抗告人於原審聲請意旨略以：伊有不能清償債務之情事
    ，於消費者債務清理條例施行後，曾提出債權人清冊，以書
    面向最大債權金融機構日盛商業銀行（下稱日盛銀行）請求
    共同協商債務清償方案，惟協議未成立，又伊無擔保或無優
    先權之債務總額未逾新臺幣（下同）1200萬元，復未經法院
    裁定開始清算程序或宣告破產，爰向原審聲請更生等語。並
    提出抗告人之全戶戶籍謄本、財產及收入狀況說明書、債權
    人清冊、債務人清冊、聯合徵信資料、自國稅局取得之財產
    資料、勞工保險被保險人投保資料表影本、各類支出單據原
    本及影本等件為證。
二、原審駁回抗告人之聲請，係以：(一)抗告人確於本條例施行
    後與最大金融機構債權人日盛銀行先行債務協商而不成立，
    並提出「前置協商不成立通知書」為證；惟依該通知書上之
    記載，抗告人係「未能接受顯足以負擔之還款方案」致協商
    不成立。而依抗告人之說明，日盛銀行所提出之還款方案分
    為２階段，第１至72期為第１階段（每月為１期），零利率
    ，每月償還5,000.元，自第73期至180.期之還款條件，視當
    時情形再為協商。(二)抗告人固陳稱：97年任職於震隆報關
    行及泰順報關行，該報關行每月所發薪資均係以現金發放，
    並無薪資單或薪資轉存資料等語，並提出上開２報關行所出
    具之「薪資收支證明」。惟依抗告人所提彰化商業銀行存摺
    之交易明細，其上有多筆款項係由「張秋棋」所匯入，參諸
    抗告人所提泰順仁記報關行之「薪資收入證明」，其上記載
    負責人之姓名亦為「張秋棋」，顯見抗告人任職於泰順報關
    行之收入並非如伊所述係領取現金。再者，依該存摺之交易
    明細顯示，「張秋棋」自97年９月起至11月間匯入抗告人上
    開帳戶之金額合計為106,146.元，亦與抗告人自行陳報之薪
    資收入證明所載數額有所出入，可見抗告人似未據實說明收
    入情形，而有隱匿財產之嫌。(三)此外，縱抗告人每月之薪
    資收入確實僅有伊所稱之21,000元，惟抗告人每月另領有兒
    少補助1,400.元，以及前夫每月給付15,000元之扶養費，是
    抗告人每月之收入合計為37,400元，扣除抗告人所列之必要
    支出23,000元（含房租6,000.元、生活費9,000.元及扶養費
    8,000.元）後，尚有14,400元，仍高於日盛銀行所提出第一
    階段每月應償還5,000.元之還款方案，況抗告人在與金融機
    構協商時，亦表明每月可償還5,000.元，足證抗告人並非不
    能負擔該還款方案。從而，以抗告人之收入現況，既可維持
    生活，又有餘額可供清償債務，則與本條例第３條所謂「不
    能清償債務」之要件有所不符，自應駁回其更生之聲請等語
    ，為其理由。
三、抗告意旨略以：(一)伊在彰化商業銀行仁愛分行之活期儲蓄
    存款帳戶係泰順仁記報關行借用伊名義所開設者，其目的係
    為臺北公司轉帳予基隆公司供支付各項開支之用，其匯款係
    泰順仁記報關行之老闆「張秋棋」直接匯入後，由基隆公司
    出納領現繳納關稅及其他應支付之費用，絕非係伊個人使用
    之帳戶。因之，伊並無隱匿收入或財產之情形。(二)又伊前
    夫所立「承諾書」雖載明每月要付15,000元之扶養費，惟實
    際上每月僅付10,000元；由伊前夫匯入伊專門為伊女蔡幸恩
    於「基隆新民郵局」設立之郵政存簿儲金帳戶內。因之，伊
    每月收入為薪資21,000元、兒少補助1,400.元、前夫每月給
    付10,000元，合計32,400元；扣除每月必要支出23,000元，
    僅餘9,400.元，尚需支付伊女就讀幼稚園之月費4,500.元，
    每月僅能償還5,000.元。(三)綜上，原審認定事實顯有違誤
    ，為此提起抗告，請廢棄原裁定，並准伊更生等語。並補提
    泰順仁記報關行所出具之「聲明書」及蔡幸恩之「基隆新民
    郵局」之郵政存簿儲金簿節影本各１件為證。
四、按「為使負債務之消費者得依本條例所定程序清理其債務，
    以調整其與債權人及其他利害關係人之權利義務關係，保障
    債權人之公平受償，謀求消費者經濟生活之更生及社會經濟
    之健全發展，特制定本條例。」、「債務人不能清償債務或
    有不能清償之虞者，得依本條例所定更生或清算程序，清理
    其債務。」消費者債務清理條例（下稱本條例）第１條、第
    ３條定有明文，亦即本條例之立法目的在於：陷於經濟上困
    境之消費者，若任其於惡性循環之債務窘境中自生自滅，將
    衍生嚴重之社會問題，致難以維持安定之社會經濟秩序，故
    有予以分別情形依更生或清算之程序清理其債務之必要，藉
    以妥適調整其與各相關債權人等間之權利義務關係，以謀求
    消費者經濟生活之更生機會，從而健全社會經濟發展。惟私
    法上之債之關係，係以當事人間之信賴關係為基礎，為社會
    經濟組織之重要支柱，故當事人於以法律行為追求自己利益
    之際，亦應顧及對方之利益，並考量債權債務在社會上之作
    用，本於誠實及信用之原則，行使債權及履行債務，故債務
    人之消費者欲以本條例為其所負義務之調整者，自應本於誠
    信原則之本旨，僅在其不能清償債務或有不能清償之虞而使
    其陷於經濟上困境時，始得准許之，以避免其藉此良善之立
    法而惡意圖謀減免債務，致使社會陷於道德之危險，並使信
    用緊縮而造成社會經濟之動盪。因此債務人與金融機構依本
    條例第0151條第１項之規定就債務人所負債務進行前置協商
    時，如最大債權銀行所提出之還款方案，經法院綜衡該還款
    方案與債務人之全部財產及收支狀況後，評估該還款方案足
    供債務人於維持符合人性尊嚴之最低基本生活條件之下清償
    債務者，即難謂債務人有何不能清償債務之情形。
五、經查：抗告人於本條例施行後，確曾與最大債權金融機構日
    盛銀行進行前置協商而不成立，此有抗告人於原審所提出之
    「前置協商不成立通知書」影本可證；依上說明，本件即須
    就抗告人於協商時之財產收入狀況與日盛銀行所提出之還款
    方案進行評估，判斷日盛銀行所提供之還款方案是否導致抗
    告人無法於維持基本生活之情形下清償其債務，以定抗告人
    是否確已無法償還債務。查抗告人主張：伊在彰化商業銀行
    仁愛分行之活期儲蓄存款帳戶係泰順仁記報關行借用伊名義
    所開設者，……，絕非係伊個人使用之帳戶。……伊前夫所
    立「承諾書」雖載明每月要付15,000元之扶養費，惟實際上
    每月僅付10,000元等語，業據其提出由泰順仁記報關行（負
    責人張秋棋）所出具之「聲明書」及蔡幸恩之「基隆新民郵
    局」之郵政存簿儲金簿節影本各１件為證，堪以信為真實。
    又抗告人可得預見之收入32,400元（包括薪資收入21,000元
    、兒少補助1,400.元及抗告人前夫所給付之10,000元），扣
    除必要支出27,500元（含房租6,000.元、生活費9,000.元、
    扶養費8,000.元、幼稚園月費4,500.元）後，雖僅餘4,900.
    元，惟抗告人與日盛銀行進行前置協商時，亦自陳每月可清
    償5,000.元，而日盛銀行亦依照抗告人之償債能力擬定零利
    率、月付5,000.元之２階段清償方案，由此自難認抗告人有
    何不能負擔之情事。再者，更生及清算之聲請，係責任財產
    制度下最後之手段，須以債務人實質上已不能清償者為限，
    此乃本條例第３條所明定，茍以債務人現實之財產收入狀況
    ，尚有履行債務之可能時，即與「不能清償」之要件不符。
    是以抗告人既稱每月猶有5,000.元之清償能力，而日盛銀行
    亦提供月付5,000.元之清償方案，即應認抗告人尚有清償債
    務之可能性，何況第２階段之還款方案，日盛銀行屆時既會
    審酌並考量抗告人當時之狀況，再重新評估還款方案，則第
    ２階段之還款方案未必不利於抗告人，倘抗告人屆時確實無
    力繳納，亦有與日盛銀行磋商降低還款金額或縮短還款期限
    之可能性，且如日盛銀行屆時並未依抗告人當時之經濟狀況
    擬定抗告人可負擔之第２階段償還方案，抗告人亦非不得依
    本條例聲請更生或清算，是以抗告人自無由於現在即擔心其
    不能負擔第２階段之還款能力，而拒絕簽立日盛銀行提出之
    還款方案。從而，抗告人之清償能力既足敷償還第一階段還
    款金額每月5,000.元，則抗告人自當戮力還款，為其所積欠
    之債務負起償還之責任，而不得執第２階段尚未協商、確定
    之還款條件及期限為由，概稱其無能力繳納，而有「不能清
    償債務或不能清償之虞」。又抗告人於98年４月22日本院訊
    問時，固陳稱現已遭資遣而無工作，惟依上所述，本院應審
    酌者係抗告人與金融機構進行前置協商當時之財產收入狀況
    及協商方案等，以定抗告人是否有不能清償債務之情形，故
    此等協商不成立後始發生之新事實，尚不得作為判斷協商時
    抗告人是否無法清償債務之事由。
六、綜上所述，以抗告人協商時之清償能力，既可負擔日盛銀行
    所提出之還款方案而有清償債務之可能，要難認抗告人有何
    不能清償債務之情事，則抗告人本件更生聲請，於法自有未
    合，原審因而駁回抗告人更生之聲請，立論雖有不同，結論
    並無二致，抗告人猶執前詞指摘原裁定不當，求予廢棄改判
    ，為無理由，應予駁回。
七、據上論結，本件抗告為無理由，依消費者債務清理條例第15
    條、第0495條之１第１項、第0449條第１項、第95條、第78
    條，裁定如主文。
中    華    民    國    98    年    8     月    21    日
                  民事庭審判長法  官  李媛媛
                              法  官  姚貴美
                              法  官  林金發
以上正本係照原本作成。
對本裁定不得再為抗告。
中    華    民    國    98    年    8     月    21    日
                          法院書記官  莊國南


司法院資訊處製作；財團法人民間司法改革基金會備份。
